臺灣高等法院高雄分院刑事判決　　　　　　　　　九十三年度交上更(一)字第八號
　　上　訴　人
　　即　被　告　丙○○
右上訴人因被告過失致死案件，不服臺灣高雄地方法院八十九年度交訴字第二○六號
中華民國九十年五月二十五日第一審判決（起訴案號：臺灣高雄地方法院檢察署八十
九年度偵字第一四○七七號），提起上訴，判決後，經最高法院第一次發回更審，本
院判決如左：
  　主  文
原判決關於丙○○部分撤銷。
丙○○無罪。
　　理  由
一、公訴意旨略以：被告丙○○考領有普通小型車駕駛執照，平日以駕駛小貨車收購
    鐵罐、廢電池為業，係以駕駛為其附隨業務。於民國（下同）八十九年六月二十
    日下午五時十五分許，駕駛車牌號碼ＶＦ─八六五九號自用小貨車，沿高雄縣大
    寮鄉○○○路由南向北方向行駛，執行其業務，於行經該路一八四之二三號前方
    約二十公尺處之工廠前臨時停車，欲向附近商家洽購廢電瓶（或電池），本應注
    意快車道不得臨時停車，臨時停車時，應依車輛順行方向緊靠道路右側，依當時
    情形又無不能注意之情事，竟疏未注意及此，將上開小貨車停放於機車道與快車
    道間，適有蔡文彬駕駛車牌號碼ＯＯＪ─六五二號機車亦行經該處，依當時天候
    晴朗、日間有日然光、柏油路面、無缺陷、無障礙物、視距良好，亦應注意而未
    注意車前狀況，致撞及上開停妥之小貨車之左後方，蔡文彬因而人車滑向快車道
    ，此時，蔡春成（同案被告，過失致死及肇事逃逸罪責，業經原審法院判處罪刑
    確定）適駕駛車牌號碼Ｅ三─五九四一號自小客車亦行經該處，原應注意汽車行
    進中，駕駛人應注意車前狀況，並隨時採取必要之安全措施，而依當時情形，又
    無不能注意之情形，竟疏未注意，致撞及倒於快車道上之蔡文彬，蔡文彬因而受
    有外傷性顱內出血、頭部外傷之傷害，經送醫後不治死亡，而蔡春成於肇事後並
    未停車察看，卻駕車逃逸，經丙○○駕車自後追趕攔下查獲。因認被告丙○○係
    犯刑法第二百七十六條第二項之業務過失致死罪嫌云云。
二、按犯罪事實應依證據認定之，無證據不得認定犯罪事實；又不能證明被告犯罪者
    ，應諭知無罪之判決，刑事訴訟法第一百五十四條第二項、第三百零一條第一項
    分別定有明文。又認定不利於被告之事實，須依積極證據，苟積極證據不足為不
    利於被告事實之認定時，即應為有利於被告之認定，更不必有何有利之證據（最
    高法院三十年上字第八一六號判例參照）。另事實之認定，應憑證據，如未能發
    現相當證據，或證據不足以證明，自不得以推測或擬制之方法，以為裁判基礎（
    最高法院四十年台上字第八六號判例參照）。再告訴人之告訴，本以使被告受刑
    事追訴為目的，故其陳述是否與事實相符，自應調查其他證據，以資審認，苟其
    所為攻擊之詞，尚有瑕疵，則在此瑕疵未予究明以前，即不能遽採為斷罪之基礎
    （最高法院六十九年台上字第一五三一號判決參照）。又認定犯罪事實所憑之證
    據，雖不以直接證據為限，間接證據亦包括在內；然而無論直接或間接證據，其
    為訴訟上之證明，須於通常一般之人均不致有所懷疑，而得確信其為真實之程度
    者，始得據為有罪之認定，倘其證明尚未達到此一程度，而有合理之懷疑存在，
    無從使事實審法院得有罪之確信時，即應由法院諭知被告無罪之判決（最高法院
    七十六年度台上字第四九八六號判例參照）。另按被告否認犯罪事實所持之辯解
    ，縱使不能成立，仍非有積極證據足以證明其犯罪行為，不能遽為有罪之推定。
三、公訴人認上訴人即被告丙○○（下稱被告）涉犯右揭業務過失致死罪嫌，係以被
    害人蔡文彬之弟蔡文曲之指訴，又有交通事件調查報告表附卷可稽，另本件車禍
    被害人蔡文彬因此受傷死亡，業經檢察官督同檢驗員相驗屬實，製有相驗筆錄、
    相驗屍體證明書、驗斷書在卷可憑。參以現場照片顯示撞擊點之落土、拖鞋及刮
    地痕之起點，係位於外側快車道上，有現場照片及交通事故調查報告表可稽，足
    認被告丙○○確係將其駕駛之自小貨車臨時停放於外側快車道上致肇事之事實為
    論據。
四、訊據被告丙○○矢口否認有何業務過失致死犯行，辯稱：被告所停放車輛之處，
    係在機車道內側，該地點是可以停車的，被告依規定停車，且蔡文彬並非撞及被
    告自小貨車方倒地，本件肇事被告並沒有過失等語。經查：
（一）按同案被告對於其他同案被告之案件而言，為被告以外之第三人，本質上屬於
      證人，為確保被告對於證人之詰問權，證人於審判中應依法定程序到場具結陳
      述並接受被告之詰問，其陳述始得作為認定被告犯罪事實之判斷依據，刑事訴
      訟法九十二年二月六日經總統公布增訂第一百八十五條之三規定：「證人依法
      應具結而未具結者，其證言不得作為證據」，並於同年九月一日施行。同案被
      告蔡春成於原審雖供稱：被告之小貨車停在機車道與快車道中間之白色實線上
      等情（原審卷四十三頁），但並未以證人身分依法具結陳述，自不得作為證據
      ；況同案被告蔡春成本身即是肇事者，且又係遭被告丙○○追回，其陳述被告
      丙○○車未依規定停車亦係肇事原因，或可能及於報復或卸責，且同案被告蔡
      春成於行駛中來不及閃避倒地之被害人蔡文彬，是否於瞬間有清楚被告臨時停
      車是否違規，亦殊有疑義。
（二）右揭被害人蔡文彬駕駛機車先撞及被告丙○○之小貨車左後角處而倒地後，再
      為同案被告蔡春成撞及致死亡之事實，業據證人即據報前往現場處理之警員乙○○於本院前審具結後證稱：「˙˙˙我乃會同雙方一同檢視蔡春成所指小貨
      車的撞擊點，結果發現被告的小貨車左後煞車燈，車燈的玻璃蓋有裂痕，車燈
      架的鐵片有扭曲鬆脫的現象，˙˙˙被告聽到蔡春成這樣講，也很訝異，他也
      承認小貨車的車損是新撞的，後來在現場的處理當中並未對機車撞上小貨車之
      事有所爭執˙˙˙」（見本院前審卷第三十五頁反面），被告於警詢時供稱：
      「˙˙˙經蔡春成告知，我才知道蔡文彬所騎重機車○○Ｊ─六五二號曾撞到
      我小貨車之左下角」、於偵查中供稱：「我就查看我的小貨車左後方方向燈有
      被撞的˙˙˙」（見偵卷第二十一頁）；而被告丙○○之自小貨車左後角方向
      燈處於案發後確然發現左後煞車燈的玻璃蓋有裂痕，車燈架鐵片有扭曲、鬆脫
      的現象，有照片數幀附卷可按，足見被告之小貨車左後車燈確有遭被害人蔡文
      彬之機車撞擊甚明。雖被告於原審及本院前審又改稱其小貨車燈沒被撞壞云云
      ，係事後避就之詞，不足採信。又被害人蔡文彬倒地後，為同案被告蔡春成撞
      擊致死亡之事實，業經同案被告蔡春成於原審供承不諱，並經檢察官督同法醫
      師相驗明確，並有相驗屍體證明書、驗斷書及勘驗筆錄各一份、照片在卷可憑
      ，同案被告蔡春成又經原審判處罪刑確定在案。此部分事實固均堪以認定。
（三）按快車道不得臨時停車；臨時停車時應依車輛順行方向緊靠道路右側，道路交
      通安全規則第一百十一條第一項第一款、第二項分別定有明文。是本件應予審
      究者，在於被告是否違反上開規定而臨時停車？據證人乙○○於本院前審證稱
      ：「最早到現場是我本人˙˙˙」、「˙˙˙被告他是有陳述他沒有違規停車
      ，而我本人是認為當時現場已經被移動，˙˙˙但是檢察官隔天勘驗時，也說
      這道路路面寬度設計不良，路邊停車，很容易跨越機車道，因為依照現場剛好
      有三枝電線桿，電線桿與機車道的邊線約八十幾公分，一般自小貨車車寬約一
      百七十公分（當場布尺量，寬度相符），所以停車稍不留意，很容易佔用到機
      車路面」、「我是在地院審理中˙˙˙我到現場查訪，有口頭上問負責人林坤
      （神）選，他說他有看到被告停車，他有提到當地停車的路邊很窄，很難不違
      規」（見本院前審卷第三十五頁正面、第三十六頁正、反面），而證人甲○○
      於本院本次更審證稱：「（我是看到他（指被告）停在路邊，但是停車的情形
      我不知道」、「（該車有無緊鄰路邊停放？）我有看到他開去路邊停，但是他
      如何停放，我沒有停下來看，所以我不了解，我只知道有一輛車子停在那裡」
      等語。依上開證人乙○○之證述，其到現場處理本件車禍時，被告之小貨車已
      因追趕同案被告蔡春成肇事之小客車而駛離現場，而未目擊小貨車於車禍當時
      停放之情形，無法得知被告有無違規停車；又依上開證人甲○○之證述，其雖
      有看到被告停車，但被告如何停放，其不了解。雖依證人乙○○另證稱，檢察
      官隔天勘驗時，說這道路路面寬度設計不良，路邊停車，很容易跨越機車道，
      因為依照現場剛好有三枝電線桿，電線桿與機車道的邊線約八十幾公分，一般
      自小貨車車寬約一百七十公分（當場布尺量，寬度相符），所以停車稍不留意
      ，很容易佔用到機車路面；並稱甲○○有提到當地停車的路邊很窄，很難不違
      規云云，但檢察官及證人甲○○亦僅供稱很容易違規及很難不違規，亦無被告
      確有違規之證據。本次更審本院為釐清案發當時之道路狀況，是否被告如何靠
      路邊停車仍會佔用快車道，而前往現場勘驗，惜因路況已變更，此有本院九十
      三年九月二十七日勘驗筆錄可憑，亦無從由勘驗現場證明被告當時臨時停車時
      確有佔用快車道。而被害人於行車中為閃避同向車輛而靠右偏以致撞及被告之
      小貨車，亦非不可能。
（四）雖然依事故現場照片及卷附之道路交通事故調查表所示，被害人之拖鞋及碰撞
      落土係位在外側快車道接近機車道中間白色邊線上，而刮地痕之起迄點均落在
      外側快車道上而往左前方延伸，再往右前方延伸。但本件車禍案發時間係八十
      九年六月二十日下午五時十五分許，天候晴朗，日間有自然光，有前開道路交
      通事故調查表可參，而被害人騎機車所以撞及被告停放路邊的小貨車，必有相
      當的速度，以致於發現被告的小貨車時已閃避不及而撞上，則被害人之機車因
      以相當速度撞上被告之小貨車，依物理原理，縱被告之小貨車當時未佔用快車
      道，被害人之拖鞋及碰撞落土仍有可能掉落於外側快車道接近機車道中間白色
      邊線上，而刮地痕之起迄點仍有可能在外側快車道上而往左前方延伸，再往右
      前方延伸，因此不能執為被告不利之證據。又本件事故經送請臺灣省高屏澎區
      車輛行車事故鑑定委員會鑑定結果，固認丙○○駕駛自小貨車未緊靠路邊停車
      為肇事次因，有該會九十年三月二十三日高屏澎鑑字第九ＯＯ四五Ｏ號函所附
      意見書可參（見原審卷第五十頁、五十一頁），但該鑑定結果係以同案被告蔡
      春成看到機車撞到小貨車往內車道滑，相片顯示碎片、落土在外車道及機車道
      間，為鑑定之依據，惟前開碎片及落土情形，不能作為不利於被告之證據暨同
      案被告蔡春成之供述不能作為證據，有如前述，況鑑定結果僅屬鑑定機關之意
      見，不能拘束法院。
（五）綜上所述，尚無確切之證據足以證明被告有違反道路交通安全規則第一百十一
      條第一項第一款、第二項規定臨時停車停放於快車道或有未依順行方向緊靠道
      路右側之情形，不能證明被告有過失及被害人之死亡與被告之停車間有何因果
      關係；此外，又查無積極證據足以證明被告犯罪，自應為被告無罪之諭知。
五、原審未詳為推求，而諭知被告有罪之判決，尚有未洽，被告上訴意旨執此而指摘
    原判決此部分不當，為有理由，自應由本院將原判決關於被告丙○○部分撤銷改
    判，另諭知被告丙○○無罪之判決。
據上論結，應依刑事訴訟法第三百六十九條第一項前段、第三百六十四條、第三百零
一條第一項，判決如主文。
本案經檢察官許月雲到庭執行職務。
中　　　華　　　民　　　國　　九十三　　年　　 十二 　　月　　 十六 　　日
                              台灣高等法院高雄分院刑事第五庭
                                      審判長法官  曾永宗
                                            法官  陳明富
                                            法官  邱永貴
右正本證明與原本無異。
檢察官如不服本判決應於收受本判決後十日內向本院提出上訴書狀，其未敘述上訴理
由者，並得於提起上訴後十日內向本院補提理由書狀（均須按他造當事人之人數附繕
本）「切勿逕送上級法院」。
被告不得上訴。
　　　　　　　　　　　　　　　　　　　　　書記官  梁雅華
中　　　華　　　民　　　國　　九十三　　年　　 十二 　　月　　 十六 　　日
